最高法院刑事判決　　　　　　　　　 111年度台上字第1938號
上　訴　人　林敬堯



上列上訴人因加重詐欺案件，不服臺灣高等法院中華民國110 年
11月30日第二審判決（110 年度上訴字第2349號，起訴案號：臺
灣桃園地方檢察署107 年度少連偵字第270 號），提起上訴，本
院判決如下：
    主  文
原判決撤銷，發回臺灣高等法院。
    理  由
一、本件原審審理結果，認為第一審判決關於定應執行刑部分為
    不當，因而撤銷該部分，另維持第一審論處上訴人甲○○如
    其事實欄一之1 所示犯三人以上共同詐欺取財、事實欄一之
    2 、3 所示犯三人以上共同冒用公務員名義詐欺取財各罪刑
    及為相關沒收宣告部分之判決，駁回其在第二審之上訴。固
    非無見。
二、惟查：刑法第62條之自首，係以對於未發覺之罪，自首而受
    裁判者為要件。而所謂發覺，固不以有偵查犯罪職權之機關
    或人員確知其人犯罪無誤為必要，仍須有確切之根據得為合
    理之可疑，始足當之。關於上訴人有無自首規定之適用，原
    判決理由載敘：被害人乙○○已於民國106 年3 月13日向桃
    園市政府警察局中壢分局（下稱中壢分局）龍興派出所報案
    。另證人丙○○於106 年3 月21日警詢時陳稱：「（你今〔
    21〕日因為何事至派出所製作筆錄？）因為我及我弟弟謝○
    渝遭不明人士押走，且我被毆打後先被放回來，所以到派出
    所報案。」、「（你與謝○渝因何事被押走？）因為謝○渝
    是詐欺車手小幹部，他旗下車手甲○○（87/5/29 、Z00000
    0000）、水頭（車手的上游）－黃健龍（只知道大約89年次
    ，其他年籍資料不詳），將所得的贓款新臺幣（下同）60萬
    元侵占走，詐騙集團的上頭認為是我弟弟謝○渝把錢侵占的
    ，所以將謝○渝押走……」。足認中壢分局員警至遲於106
    年3 月21日製作警詢筆錄時，已懷疑上訴人涉犯本件詐欺罪
    嫌。是上訴人於106 年4 月19日警詢時始承認涉犯本件詐欺
    案件，充其量僅係自白犯罪，核與自首應於犯罪偵查機關未
    發覺前為之要件顯然不符，尚難認上訴人有自首減輕其刑規
    定之適用。此部分事證已明，無依上訴人之原審辯護人聲請
    向中壢分局函詢之必要等語。惟查乙○○於106 年3 月13日
    報案時，並未指認詐騙歹徒身分，而證人丙○○於106 年3
    月21日警詢時，亦未說明上訴人係參與何詐騙案件或60萬元
    屬何詐騙案件之贓款，有各該調查筆錄在卷可查（見107 年
    度少連偵字第270 號影卷二第123 至126 、211 至213 頁）
    。能否謂中壢分局員警於106 年3 月21日，已有確切之根據
    得為合理懷疑上訴人涉犯原判決事實欄一之1 至3 所示加重
    詐欺取財犯行（下稱本案加重詐欺取財犯行）？又上訴人於
    106 年4 月19日警詢時承認106 年3 月13日在苗栗某處，向
    某女性被害人收取提款卡，提領14萬元，及於同年月17日在
    新北市新莊（地區、路名不知），收取某女性被害人交付內
    裝30萬元以上現金的紙袋（見上揭偵卷二第99至107 頁）。
    所述犯罪時、地、手法及贓款金額，與本案加重詐欺取財犯
    行均未盡相符。能否認上訴人於106 年4 月19日警詢時，已
    承認本案加重詐欺取財犯行？本件上訴人究係於何時自承本
    案加重詐欺取財犯行？於此之前中壢分局員警有何確切之根
    據得為合理可疑上訴人犯本案加重詐欺取財犯行？均尚欠明
    瞭，此等事項攸關上訴人有無自首規定適用之認定。原審未
    予調查釐清，並為必要之說明及論斷，遽行認定上訴人無自
    首規定之適用，自嫌速斷。有判決不備理由及應於審判期日
    調查之證據而未予調查之違法。
三、上訴意旨指摘及此，為有理由，應認有撤銷發回更審之原因
    。
據上論結，應依刑事訴訟法第397 條、第401 條，判決如主文。
中    華    民    國   111    年    4     月    27    日
                  刑事第七庭審判長法  官  李  英  勇  
                                  法  官  洪  兆  隆  
                                  法  官  吳  冠  霆  
                                  法  官  邱  忠  義  
                                  法  官  楊  智  勝  
本件正本證明與原本無異
                                  書記官
中    華    民    國   111    年    5     月    2     日